臺灣高等法院刑事判決
110年度上訴字第2788號
上  訴  人  
即  被  告  吳順收



上列上訴人因詐欺等案件，不服臺灣新北地方法院110年度金訴
字第94號，中華民國110年4月28日第一審判決（起訴案號：臺灣
新北地方檢察署109年度偵字第42409號），提起上訴，本院判決
如下：
    主  文
原判決關於吳順收部分撤銷。
吳順收共同犯洗錢防制法第十四條第一項之洗錢罪，累犯，處有
期徒刑陸月，併科罰金新臺幣貳萬元，罰金如易服勞役，以新臺
幣壹仟元折算壹日。
    事  實
一、吳順收明知金融機構帳戶係個人理財之重要工具，為攸關個
    人財產、信用之表徵，可預見將金融帳戶提供他人使用，將
    可能遭他人自行或轉由不詳人士使用供實行詐欺取財犯罪，
    作為詐欺被害人並指示被害人匯入款項之用，再將該犯罪所
    得提取轉出，製造金流斷點，以掩飾犯罪所得真正去向而逃
    避檢警追緝，仍基於容任該結果發生亦不違背其本意之詐欺
    取財與洗錢之不確定故意，與真實姓名、年籍不詳綽號「阿
    修」之成年男子，共同意圖為自己不法之所有，基於共同詐
    欺取財及洗錢之犯意聯絡，於民國108年7月25日，向不知情
    之李麗英（所涉詐欺部分，另由檢察官為不起訴處分）借用
    所申辦之新北市○○區○○○號00000000000000號帳戶(下稱本案
    農會帳戶)，再於不詳時間、地點，將本案農會帳戶提供予
    「阿修」使用。「阿修」所屬之詐欺集團先由自稱「陳喬安
    」之不詳女性成年成員，於同年10月間，在Omi交友網站，
    向巫灃益佯稱：要與你做男女朋友等語，嗣於109年2月間，
    向巫灃益佯稱：因故需要借用新臺幣(下同)33萬元，致巫灃
    益陷於錯誤，而於同年月11日下午3 時34分許至14日下午4
    時36分間，依指示陸續自巫灃益之國泰世華商業銀行帳號00
    0000000000號帳戶(下稱本案國泰世華銀行帳戶)轉帳10萬元
    、10萬元、10萬元、3萬元至鄭冀銘(業經原審判處罪刑確定
    )所申辦之中華郵政股份有限公司帳號00000000000000號帳
    戶；自稱「陳喬安」之人，復於同年3月間，向巫灃益佯稱
    ：因先前開服飾店簽約問題要賠償違約金而需要借款等語，
    致巫灃益陷於錯誤，而於同年月8日下午1時25分許，依指示
    自本案國泰世華商業銀行帳戶轉帳10萬元至本案農會帳戶內
    ，吳順收旋依「阿修」之指示，於附表所示時間，持本案農
    會帳戶提款卡提領如附表所示金額款項，再交付付該等款項
    予「阿修」。嗣因「陳喬安」斷絕音訊，巫灃益乃察覺有異
    而報警處理，始偵悉上情。
二、案經巫灃益訴由新北市政府警察局土城分局報請臺灣新北地
    方檢察署檢察官偵查起訴。
    理  由
壹、證據能力部分： 
    按被告以外之人於審判外之陳述，雖不符刑事訴訟法第159
    條之1至第159條之4之規定，而經當事人於審判程序同意作
    為證據，法院審酌該言詞陳述或書面陳述作成時之情況，認
    為適當者，亦得為證據。又當事人、代理人或辯護人於法院
    調查證據時，知有第159條第1項不得為證據之情形，而未於
    言詞辯論終結前聲明異議者，視為有前項之同意，同法第15
    9條之5亦有明定。查本件檢察官、上訴人即被告(下稱被告)
    吳順收就本判決下列所引被告以外之人於審判外陳述之證據
    能力均不予爭執，迄至言詞辯論終結，亦未對該等證據之證
    據能力聲明異議，本院審酌該些供述證據作成時，核無違法
    取證或其他瑕疵，認為以之作為本案之證據屬適當，自有證
    據能力。其餘資以認定被告犯罪事實之非供述證據，均查無
    違反法定程序取得之情形，依刑事訴訟法第158條之4反面規
    定，亦具證據能力。
貳、實體部分：
一、認定事實所憑之證據及理由：
    上開事實，業據被告於原審準備程序、審理及本院審理時，
    均坦承不諱，並經證人即告訴人巫灃益、證人李麗英於警詢
    及偵訊中證述明確（見偵卷第12頁背面、13、41至43、85頁
    正、背面），復有本案農會帳戶交易明細及客戶基本資料、
    告訴人報案資料、本案國泰世華銀行帳戶存摺封面、歷史資
    料交易明細及警員109年12月17日職務報告在卷可佐（見偵
    卷第15、16、59、60、61、63頁背面、109頁），足認被告
    之自白核與事實相符，堪以採信。綜上，本案事證明確，被
    告犯行洵堪認定，應依法論科。　　
二、論罪：
　㈠按共同實行犯罪行為之人，在合同意思範圍以內，各自分擔
    犯罪行為之一部，相互利用他人之行為，以達其犯罪之目的
    者，即應對於全部所發生之結果，共同負責，不問犯罪動機
    起於何人，亦不必每一階段犯行，均經參與。又關於犯意聯
    絡，不限於事前有所協議，其於行為當時，基於相互之認識
    ，以共同犯罪之意思參與者，亦無礙於共同正犯之成立。且
    數共同正犯之間，原不以直接發生犯意聯絡者為限，即有間
    接之聯絡者，亦包括在內（最高法院28年上字第3110號判例
    、85年度台上字第6220號判決要旨參照）。查被告坦認係受
    「阿修」請託，將其向李麗英借用之本案農會帳戶提供予「
    阿修」使用，並由其將匯入本案農會帳戶之金額全數提領後
    交予「阿修」，其於偵訊時亦供稱：「（問：李麗英為何要
    將上開帳戶交給你使用？）因為當時我的帳戶被凍結，因為
    我有一次申請中國信託交給別人用，就有一條詐欺案件」、
    「（問：你上一次也是把帳戶借給別人，涉及詐欺，是否如
    此？）對」等語（見偵卷第85頁背面、86頁），且被告前曾
    因交付其所申設之郵局帳戶供他人使用，而經臺灣臺東地方
    法院100年度東簡字第211號判決以幫助詐欺取財罪判處有期
    徒刑5月確定之情，此有本院被告前案紀錄表及該案判決在
    卷可按（見本院卷第42頁），是被告顯已知悉將金融機構帳
    戶借予他人使用即有遭他人自行或轉由不詳人士使用供作實
    行詐欺取財犯罪之用，足認被告與「阿修」係在其等合同意
    思範圍內，各自分擔犯罪行為之一部，並相互利用他人之行
    為，以達遂行犯罪之目的。被告雖未必確知「阿修」及其所
    屬詐欺集團成員對告訴人實施詐騙之手法及分工細節，然其
    與「阿修」所為均屬取得告訴人財物之全部犯罪計劃之一部
    分行為，相互利用，以共同達成不法所有之犯罪目的，未逾
    越合同意思之範圍，是縱被告非負責直接對告訴人施用詐術
    之工作，然因被告與「阿修」對於本案詐欺取財犯行，有共
    同之犯意聯絡及行為分擔，至為明確。
  ㈡又按共同正犯因為在意思聯絡範圍內，必須對於其他共同正
    犯之行為及其結果負責，從而在刑事責任上有所擴張，此即
    「一部行為，全部責任」之謂，而此意思聯絡範圍，亦適為
    「全部責任」之界限，若他犯所實施之行為，超越原計劃之
    範圍，而為其所難預見者，則僅應就其所知之程度，令負責
    任，因此共同正犯之逾越，僅該逾越意思聯絡範圍之行為人
    對此部分負責，未可概以共同正犯論（最高法院85年度台上
    字第4534號判決、101年度台上字第4673號判決意旨參照）
    。查被告自警詢、偵訊及本院審理時均一致供稱：本件係因
    為「阿修」向我借用帳戶，雇主才能匯入工程款，並將之作
    為發放薪水之用，我才出借本案農會帳戶等語，被告自始至
    終均僅供陳與「阿修」聯繫，但案發後已找不到「阿修」，
    而完全不知道另有其他人參與本案犯罪，同案被告鄭綦諒、
    自稱「陳喬安」之人被告都不認識等情（見偵卷第22正、背
    面、86頁，本院卷第100、101頁），是被告僅係基於與「阿
    修」詐欺取財之犯意聯絡，而出借本案農會帳戶，然詐欺取
    財方式甚多，依本案既存全卷事證，並無任何積極事證足以
    證明被告知悉除「阿修」之外，尚有其他詐欺成員共同參與
    本案詐欺取財犯行之實施，自難遽對被告論以三人以上共同
    犯詐欺取財罪，揆諸上開說明，依「罪證有疑，利於被告」
    之原則，應為有利於被告之認定，僅能認定被告係與「阿修
    」共同為上開詐欺取財犯行。　
  ㈢按洗錢防制法所稱「洗錢」，係指意圖掩飾或隱匿特定犯罪
    所得來源，或使他人逃避刑事追訴，而移轉或變更特定犯罪
    所得；掩飾或隱匿特定犯罪所得之本質、來源、去向、所在
    、所有權、處分權或其他權益者；收受、持有或使用他人之
    特定犯罪所得，洗錢防制法第2條有所明定。查告訴人匯入
    本案農會帳戶內之款項，為綽號「阿修」對告訴人犯詐欺取
    財罪之所得，自屬洗錢防制法第3條第2款、第2條之特定犯
    罪所得，而被告出借本案農會帳戶予「阿修」後，並由被告
    於附表所示時間、以提款卡提領附表所示金額款項，再交付
    該等款項予「阿修」，足以掩飾、隱匿該特定犯罪所得之去
    向，切斷與犯罪之關聯，自該當洗錢防制法第2條第2款、第
    14條第1項之洗錢行為。
  ㈣核被告所為，係犯刑法第339條第1項詐欺取財罪、洗錢防制
    法第2條第2款、第14條第1項之洗錢罪。被告與「阿修」就
    上開各罪間，有犯意聯絡及行為分擔，為共同正犯。又被告
    上開詐欺取財、洗錢犯行，屬一行為觸犯數罪名之想像競合
    關係，應依刑法第55條前段規定，從一重之洗錢罪處斷。公
    訴意旨認被告所為，係犯刑法第339條之4第1項第2款之三人
    以上共同犯詐欺取財罪，容有未洽，惟因起訴及本院認定之
    基本社會事實同一，且經本院於審理時當庭告知所犯法條（
    見本院卷第93頁），使當事人有一併辯論之機會，已無礙被
    告防禦權之行使，爰就此部分依刑事訴訟法第300條之規定
    變更起訴法條。
  ㈤累犯是否加重其刑之說明：
　　被告前因施用毒品案件，經原審法院以107年度審易字第405
    號判決判處有期徒刑6月確定，並於107年12月14日易科罰金
    執行完畢出監，有本院被告前案紀錄表在卷可按。被告受有
    期徒刑執行完畢後，5年內故意再犯本案有期徒刑以上之罪
    ，為累犯。本院審酌被告構成累犯之前案為戕害個人身心健
    康之施用毒品罪，與本案犯罪型態、侵害法益、罪質、不法
    內涵及社會危害程度均有所不同，且前案係易科罰金方式執
    行，難認其有特別惡性，或對刑罰反應力薄弱之情形，尚無
    依刑法第47條第1項規定加重其刑之必要，爰不予加重其刑
    。
　㈥再按犯洗錢防制法第14條第1項之罪，在偵查或審判中自白者
    ，減輕其刑，洗錢防制法第16條第2項定有明文。被告於原
    審及本院審理時均坦認洗錢犯行，業如前述，爰依上開規定
    減輕其刑。　　　　　
三、撤銷原判決之理由及量刑之審酌：
  ㈠原審經審理結果，認被告犯罪事證明確，予以論罪科刑，雖
    非無見，惟查：依本案現有證據，僅能認定被告成立刑法第
    339條第1項之詐欺取財罪，業經本院論述如前，原判決認被
    告係犯刑法第339條之4第1項第2款之加重詐欺取財罪，容有
    未當。被告執此為由提起上訴，為有理由，原判決既有前述
    可議之處，即屬無可維持，應由本院將被告部分撤銷改判。
  ㈡爰以行為人之責任為基礎，審酌被告前已有幫助詐欺犯行經
    法院論罪科刑之紀錄，猶不知警惕，竟依「阿修」指示提供
    銀行帳戶，進而提領款項轉交，造成無辜告訴人受騙而受有
    金錢損失，所為應予非難，兼衡告訴人本案受詐騙金額，亦
    即被告提領之金額為10萬元，被告於本案之分工地位屬提供
    帳戶並出面提領款項之車手，尚非居於主要核心地位，且被
    告犯罪後尚知坦承犯行之態度，惟迄未與告訴人達成和解或
    賠償損失，暨被告自陳國小畢業之智識程度，現從事臨時工
    ，月收入約1、2萬元，借住公園之生活狀況等一切情狀(見
    本院卷第101頁)，量處如主文第2項所示之刑，並就罰金刑
    部分諭知易服勞役之折算標準。 
四、沒收之說明：
  ㈠按「供犯罪所用、犯罪預備之物或犯罪所生之物，屬於犯罪
    行為人者，得沒收之。但有特別規定者，依其規定。」、「
    宣告前二條之沒收或追徵，有過苛之虞、欠缺刑法上之重要
    性、犯罪所得價值低微，或為維持受宣告人生活條件之必要
    者，得不宣告或酌減之。」，刑法第38條第2項、第38條之2
    第2項分別定有明文。未扣案之本案農會存摺、提款卡1張，
    係被告供本案犯罪所用，已如上述。惟該帳戶係證人李麗英
    所申辦，且經警察通報列為警示帳戶，有各該受理詐騙帳戶
    通報警示簡便格式表、金融機構聯防機制通報單在卷可按（
    見偵卷第55、58頁），上開提款卡、存摺均已無再供犯罪所
    用之危險，且提款卡、存摺係甚易申辦之日常生活用品，予
    以宣告沒收無法有效預防犯罪，欠缺刑法上之重要性，爰不
    予宣告沒收。
  ㈡再者，被告於本案詐欺犯行中係擔任提供帳戶及提款之角色
    ，尚無確切事證顯示其為詐欺案件之主導者，自無可能取得
    全部之詐得財物，被告於原審及本院審理中均稱其未因本案
    犯行實際獲得何等報酬或其他利益等語（見原審卷第115頁
    、本院卷第100頁），卷內亦無證據足認被告因本案犯行而
    獲有任何對價、利益或其他不法利得，依「有疑唯利被告」
    之原則，應認定被告於本案並無犯罪所得，自無從宣告沒收
    、追徵。又本案被告持提款卡接續提領共10萬元，並轉交綽
    號「阿修」，該些款項乃被告參與洗錢行為之洗錢標的，固
    屬洗錢防制法第18條第1項規定所應沒收之物，惟審酌被告
    既已將該些款項全數轉交「阿修」，對該些款項並無事實上
    管理、處分權，被告於本案中僅屬擔任車手之角色分工，復
    查無證據認定被告有從中獲取利益，倘若就上開洗錢標的仍
    對被告諭知沒收，顯屬過苛，爰依刑法第38條之2第2項規定
    不予宣告沒收，併此敘明。　　
據上論斷，應依刑事訴訟法第369條第1項前段、第364條、第299
條第1項前段、第300條，洗錢防制法第2條第2款、第14條第1項
、第16條第2項，刑法第11條前段、第28條、第339條第1項、第5
5條、第47條第1項，刑法施行法第1條之1第1項，判決如主文。
本案經檢察官王江濱提起公訴，檢察官呂光華到庭執行職務。
中　　華　　民　　國　　110 　年　　11　　月　　18　　日
                  刑事第一庭  審判長法　官  周煙平
                                    法　官  吳炳桂
                                    法　官  連育群
以上正本證明與原本無異。
如不服本判決，應於收受送達後20日內向本院提出上訴書狀，其
未敘述上訴之理由者並得於提起上訴後20日內向本院補提理由書
（均須按他造當事人之人數附繕本）「切勿逕送上級法院」。
                                    書記官  廖紫喬
中　　華　　民　　國　　110 　年　　11　　月　　18　　日
附錄：本案論罪科刑法條全文
洗錢防制法第14條
有第二條各款所列洗錢行為者，處7年以下有期徒刑，併科新臺
幣5百萬元以下罰金。
前項之未遂犯罰之。
前二項情形，不得科以超過其特定犯罪所定最重本刑之刑。
中華民國刑法第339條
意圖為自己或第三人不法之所有，以詐術使人將本人或第三人之
物交付者，處5年以下有期徒刑、拘役或科或併科50萬元以下罰
金。
以前項方法得財產上不法之利益或使第三人得之者，亦同。
前二項之未遂犯罰之。

附表
項次 提領時間 提領金額(新臺幣) 1 109年3月8日下午1時28分許 2萬元 2 109年3月8日下午1時30分許 2萬元 3 109年3月8日下午1時31分許 2萬元 4 109年3月8日下午1時34分許 2萬元 5 109年3月8日下午1時35分許 2萬元